---
title: "Uso General de geodomR"
author: "geodomR"
output: rmarkdown::html_vignette
vignette: >
  %\VignetteIndexEntry{Uso General de geodomR}
  %\VignetteEngine{knitr::rmarkdown}
  %\VignetteEncoding{UTF-8}
---

```{r setup, include = FALSE}
knitr::opts_chunk$set(
    collapse = TRUE,
    comment = "#>",
    warning = FALSE,
    message = FALSE
)
```

## Introducción

Esta viñeta cubre capacidades generales de `geodom` más allá del mapeo: jerarquía administrativa, limpieza de nombres, acceso a datasets y configuración del caché local.

```{r}
library(geodom)
```

## Jerarquía Administrativa con `gd_add_parent_cols()`

`gd_add_parent_cols()` enriquece tus datos agregando columnas de niveles superiores en la jerarquía territorial:

Regiones > Provincias > Municipios > Distritos Municipales > Secciones > Barrios/Parajes

```{r hierarchy-data}
datos_provincias <- data.frame(
    provincia = c(
        "Santo Domingo", "Santiago", "La Vega",
        "San Cristóbal", "La Romana", "Puerto Plata"
    ),
    poblacion = c(2500000, 1000000, 400000, 550000, 250000, 320000)
)

datos_con_region <- gd_add_parent_cols(datos_provincias)
datos_con_region[, c("provincia", "Region", "poblacion")]
```

También puedes pedir niveles específicos:

```{r hierarchy-levels}
datos_solo_region <- gd_add_parent_cols(datos_provincias, .levels = "regions")
datos_solo_region[, c("provincia", "Region")]
```

## Limpieza de Nombres

`geodom` incluye funciones para normalizar nombres con tolerancia a errores tipográficos.

```{r cleaning}
gd_clean_prov_name(c("Sto Domingo", "Pto Plata", "La Vega"), .on_error = "na")
```

Funciones disponibles por nivel:

- `gd_clean_region_name()`
- `gd_clean_prov_name()`
- `gd_clean_municipality_name()`
- `gd_clean_dm_name()`
- `gd_clean_section_name()`
- `gd_clean_bparaje_name()`
- `gd_clean_zone_name()`

## Datasets Geográficos

Puedes cargar límites administrativos directamente como objetos `sf`:

```{r datasets}
provincias <- gd_provinces()
regiones <- gd_regions()

class(provincias)
head(names(provincias))
```

Otros datasets disponibles:

- `gd_municipalities()`
- `gd_dm()`
- `gd_sections()`
- `gd_bparajes()`
- `gd_zones()`
- `gd_macroregions()`

## Configuración del Caché

`geodom` almacena datos descargados en caché local (`~/.geodom` por defecto). Puedes personalizar la ubicación **antes** de cargar el paquete:

```{r cache-config, eval = FALSE}
options(geodom.cache.path = "D:/mi_proyecto/geodom_cache")
library(geodom)
#> GeoDOM: Usando caché local en 'D:/mi_proyecto/geodom_cache'
```

Para consultar la ruta actual:

```{r cache-consulta}
getOption("geodom.cache.path")
```

## Resumen de Funciones

### Mapeo

| Función | Uso |
|---------|-----|
| `gd_map()` | Crear mapa coroplético completo |
| `gd_map_data()` | Preparar datos unidos a geometrías |
| `gd_ggplot()` | Inicializar ggplot con datos geográficos |
| `gd_geom_sf()` | Capa geom_sf con autodetección |

### Detección Automática

| Función | Uso |
|---------|-----|
| `gd_detect_level()` | Detectar nivel geográfico |
| `gd_detect_fill()` | Detectar mejor variable para fill |
| `gd_detect_column_type()` | Clasificar tipo de columna geográfica |
| `gd_analyze_columns()` | Analizar columnas de un data frame |

### Jerarquía y Limpieza

| Función | Uso |
|---------|-----|
| `gd_add_parent_cols()` | Agregar columnas de niveles superiores |
| `gd_clean_region_name()` | Estandarizar nombres de regiones |
| `gd_clean_prov_name()` | Estandarizar nombres de provincias |
| `gd_clean_municipality_name()` | Estandarizar nombres de municipios |
| `gd_clean_dm_name()` | Estandarizar nombres de distritos municipales |
| `gd_clean_section_name()` | Estandarizar nombres de secciones |
| `gd_clean_bparaje_name()` | Estandarizar nombres de barrios/parajes |
| `gd_clean_zone_name()` | Estandarizar nombres de zonas |

### Datos Geográficos

| Función | Uso |
|---------|-----|
| `gd_regions()` | Geometrías de regiones |
| `gd_provinces()` | Geometrías de provincias |
| `gd_municipalities()` | Geometrías de municipios |
| `gd_dm()` | Geometrías de distritos municipales |
| `gd_sections()` | Geometrías de secciones |
| `gd_bparajes()` | Geometrías de barrios/parajes |
| `gd_zones()` | Geometrías de zonas |
| `gd_macroregions()` | Geometrías de macroregiones |
