---
title: "Funciones de Mapeo en geodomR"
author: "geodomR"
output: rmarkdown::html_vignette
vignette: >
  %\VignetteIndexEntry{Funciones de Mapeo en geodomR}
  %\VignetteEngine{knitr::rmarkdown}
  %\VignetteEncoding{UTF-8}
---

```{r setup, include = FALSE}
knitr::opts_chunk$set(
    collapse = TRUE,
    comment = "#>",
    warning = FALSE,
    message = FALSE,
    fig.width = 8,
    fig.height = 6
)
```

## Introducción

El paquete `geodom` incluye funciones para crear mapas coropléticos de República Dominicana de forma sencilla. La característica principal es la **detección automática** tanto del nivel geográfico como de la variable de llenado (fill).

```{r}
library(geodom)
library(ggplot2)
```

## Datos de Ejemplo

Creamos un dataset de ejemplo con datos por provincia:

```{r datos-ejemplo}
datos_provincias <- data.frame(
    provincia = c(
        "Santo Domingo", "Santiago", "La Vega",
        "San Cristóbal", "La Romana", "Puerto Plata"
    ),
    poblacion = c(2500000, 1000000, 400000, 550000, 250000, 320000),
    tasa_pobreza = c(15.2, 22.5, 35.8, 28.4, 18.9, 25.3),
    categoria = c("A", "B", "C", "B", "A", "B")
)

datos_provincias
```

## 1. `gd_detect_level()` - Detección del Nivel Geográfico

Esta función examina los datos y detecta automáticamente qué nivel administrativo representan:

```{r detect-level}
info <- gd_detect_level(datos_provincias)
info
```

El sistema detectó que:

- **Nivel:** `r info$level` (provincias)
- **Variable en los datos:** `r info$name`
- **Variable clave para unión:** `r info$key`

## 2. `gd_detect_fill()` - Detección de Variable para Fill

Esta función usa métricas estadísticas para seleccionar la mejor variable para colorear el mapa:

- **Variables numéricas:** Coeficiente de variación (más variación = más interesante)
- **Variables categóricas:** Entropía de Shannon (más diversidad = más interesante)

```{r detect-fill}
# Excluimos la variable geográfica
fill_var <- gd_detect_fill(datos_provincias, exclude = "provincia")
fill_var
```

## 3. `gd_map_data()` - Preparar Datos para Mapeo

Une los datos con las geometrías del nivel detectado:

```{r map-data}
map_data <- gd_map_data(datos_provincias)

# Verificar resultado
class(map_data)
head(map_data[, c("TOPONIMIA", "poblacion", "tasa_pobreza")])
```

## 4. `gd_map()` - Crear Mapa Completo

La función principal. **Sin argumentos obligatorios** - todo se detecta automáticamente:

```{r mapa-simple}
gd_map(datos_provincias)
```

### Con argumentos explícitos

Puedes especificar la variable de fill y otros parámetros de estilo:

```{r mapa-pobreza}
gd_map(datos_provincias, fill = "tasa_pobreza", color = "white", linewidth = 0.3) +
    scale_fill_viridis_c(option = "plasma", name = "Tasa de\nPobreza (%)") +
    labs(title = "Tasa de Pobreza por Provincia")
```

### Con variables categóricas

```{r mapa-categorico}
gd_map(datos_provincias, fill = "categoria", color = "white", linewidth = 0.3) +
    scale_fill_brewer(palette = "Set2", name = "Categoría") +
    labs(title = "Clasificación por Categoría")
```

## 5. `gd_ggplot()` y `gd_geom_sf()` - API Flexible

Para mayor control, puedes usar estas funciones para construir el mapa paso a paso:

```{r api-flexible}
gd_ggplot(datos_provincias) +
    geom_sf(aes(fill = poblacion), color = "gray30", linewidth = 0.2) +
    scale_fill_gradient(
        low = "lightyellow", high = "darkred",
        labels = scales::comma, name = "Población"
    ) +
    labs(
        title = "Población por Provincia",
        subtitle = "República Dominicana"
    ) +
    theme_void() +
    theme(legend.position = "bottom")
```

## Otros Niveles Geográficos

Las funciones funcionan con cualquier nivel administrativo disponible en geodom:

```{r regiones}
datos_regiones <- data.frame(
    region = c("Cibao Norte", "Cibao Sur", "Valdesia", "Ozama"),
    indicador = c(85, 72, 68, 91)
)

gd_map(datos_regiones) +
    scale_fill_viridis_c(option = "cividis", name = "Indicador") +
    labs(title = "Indicador por Región")
```

## Resumen

| Función | Uso |
|---------|-----|
| `gd_detect_level()` | Detectar nivel geográfico automáticamente |
| `gd_detect_fill()` | Detectar mejor variable para fill |
| `gd_map_data()` | Preparar datos unidos a geometrías |
| `gd_map()` | Crear mapa coroplético completo |
| `gd_ggplot()` | Inicializar ggplot para personalización |
| `gd_geom_sf()` | Agregar capa geom_sf con autodetección |
