---
title: "Funciones de Mapeo en geodomR"
author: "geodomR"
output: rmarkdown::html_vignette
vignette: >
  %\VignetteIndexEntry{Funciones de Mapeo en geodomR}
  %\VignetteEngine{knitr::rmarkdown}
  %\VignetteEncoding{UTF-8}
---

```{r setup, include = FALSE}
knitr::opts_chunk$set(
    collapse = TRUE,
    comment = "#>",
    warning = FALSE,
    message = FALSE,
    fig.width = 8,
    fig.height = 6
)
```

## Introducción

El paquete `geodom` permite crear mapas coropléticos de República Dominicana con el mínimo esfuerzo. Solo necesitas un data frame con nombres geográficos y `geodom` se encarga del resto: detecta el nivel administrativo, selecciona la variable de relleno y une tus datos con las geometrías.

```{r}
library(geodom)
library(ggplot2)
```

## Datos de Ejemplo

```{r datos-ejemplo}
datos_provincias <- data.frame(
    provincia = c(
        "Santo Domingo", "Santiago", "La Vega",
        "San Cristóbal", "La Romana", "Puerto Plata"
    ),
    poblacion = c(2500000, 1000000, 400000, 550000, 250000, 320000),
    tasa_pobreza = c(15.2, 22.5, 35.8, 28.4, 18.9, 25.3),
    categoria = c("A", "B", "C", "B", "A", "B")
)

datos_provincias
```

## Crear un Mapa con `gd_map()`

Una sola línea. Sin especificar nivel geográfico, sin indicar qué variable usar para el color, sin cargar geometrías:

```{r mapa-simple}
gd_map(datos_provincias)
```

### Personalizar el mapa

Puedes especificar la variable de relleno y parámetros de estilo:

```{r mapa-pobreza}
gd_map(datos_provincias, fill = "tasa_pobreza", color = "white", linewidth = 0.3) +
    scale_fill_viridis_c(option = "plasma", name = "Tasa de\nPobreza (%)") +
    labs(title = "Tasa de Pobreza por Provincia")
```

Cuando no especificas `fill`, `geodom` usa internamente `gd_detect_fill()` que selecciona la variable más informativa (mayor coeficiente de variación para numéricas, mayor entropía de Shannon para categóricas). De igual forma, `gd_detect_level()` examina los nombres de tus columnas y valores para determinar si son provincias, municipios, regiones, etc.

### Variables categóricas

```{r mapa-categorico}
gd_map(datos_provincias, fill = "categoria", color = "white", linewidth = 0.3) +
    scale_fill_brewer(palette = "Set2", name = "Categoría") +
    labs(title = "Clasificación por Categoría")
```

## Agregar Etiquetas

Para agregar etiquetas al mapa, usa el argumento `labels`:

```{r mapa-labels-auto}
gd_map(datos_provincias, fill = "poblacion", labels = TRUE,
       color = "white", linewidth = 0.3) +
    scale_fill_viridis_c(option = "mako", labels = scales::comma, name = "Población") +
    labs(title = "Población por Provincia")
```

`labels = TRUE` muestra el nombre canónico de cada unidad geográfica. También puedes especificar una columna de tus datos:

```{r mapa-labels-custom}
gd_map(datos_provincias, fill = "tasa_pobreza", labels = "categoria",
       color = "white", linewidth = 0.3, label_size = 3.5) +
    scale_fill_viridis_c(option = "plasma", name = "Tasa de\nPobreza (%)") +
    labs(title = "Tasa de Pobreza por Provincia",
         subtitle = "Etiquetas por categoría")
```

## Personalización Avanzada con `gd_ggplot()` y `gd_geom_sf()`

Para mayor control, puedes construir el mapa paso a paso. `gd_ggplot()` prepara un ggplot con los datos ya unidos a geometrías, y `gd_geom_sf()` crea capas que aceptan datos crudos directamente:

```{r api-flexible}
gd_ggplot(datos_provincias, fill = "poblacion") +
    gd_geom_sf(color = "gray30", linewidth = 0.2) +
    scale_fill_gradient(
        low = "lightyellow", high = "darkred",
        labels = scales::comma, name = "Población"
    ) +
    labs(
        title = "Población por Provincia",
        subtitle = "República Dominicana"
    ) +
    theme_void() +
    theme(legend.position = "bottom")
```

`gd_geom_sf()` también puede recibir datos nuevos directamente como capa adicional sobre un ggplot existente:

```{r geom-sf-demo}
ggplot() +
    gd_geom_sf(data = datos_provincias, fill = "tasa_pobreza",
               color = "white", linewidth = 0.3) +
    scale_fill_viridis_c(option = "inferno", name = "Tasa Pobreza (%)") +
    theme_void()
```

## Resumen (Mapeo)

| Función | Uso |
|---------|-----|
| `gd_map()` | Crear mapa coroplético completo (con labels opcionales) |
| `gd_map_data()` | Preparar datos unidos a geometrías |
| `gd_ggplot()` | Inicializar ggplot con datos geográficos |
| `gd_geom_sf()` | Capa geom_sf con autodetección |
| `gd_detect_level()` | Detectar nivel geográfico |
| `gd_detect_fill()` | Detectar mejor variable para fill |

## Nota

Para temas transversales del paquete (jerarquía administrativa, limpieza de nombres, datasets y caché), ver la viñeta general con:

```{r, eval = FALSE}
vignette("general", package = "geodom")
```
